---
title: "Patstāvīgie uzdevumi -- Atrisinājumi"
author: "RSU"
date: "2021-12-27"
output: word_document
---

## Pazīmju ielasīšana un definēšana


```{r setup}
knitr::opts_chunk$set(echo = TRUE)

library(haven)
library(ggplot2)
library(Cairo)
library(dplyr)
require(ggpubr)


#setwd(dirname(rstudioapi::getActiveDocumentContext()$path))
setwd("/Users/kalvis.apsitis/workspace/statistics-r/rsu-smoking-dataset/")


df <- read_sav("Smekesana.sav")
df$Valoda <- as.factor(df$Valoda)
df$Dzimums <- as.factor(df$Dzimums)
df$Attiecibas <- as.factor(df$Attiecibas)
df$PastavigsDarbs <- as.factor(df$PastavigsDarbs)
df$VecakiSmeke <- as.factor(df$VecakiSmeke)
df$Smeke <- as.factor(df$Smeke)
df$SmekesanasDaudzums <- as.factor(df$SmekesanasDaudzums)
df$MeginajisAtmest <- as.factor(df$MeginajisAtmest)
```



## 1. Vizualizēt pazīmes Dzimums skaitu

Zīmējam joslu diagrammu, kur saskaitīti datu punkti pēc pazīmes *Dzimums*.

```{r pressure, echo=FALSE}
p<-ggplot(data=df, aes(Dzimums)) +
  geom_bar() + 
  theme_bw() +
  xlab("Pazīmes 'Dzimums' vērtības") + 
  ylab("Rindu skaits") +
  scale_x_discrete("Pazīme Dzimums", labels = c("2" = "Sievietes","4" = "Vīrieši")) +
  theme(axis.text.x = element_text(face="bold", color="#993333", 
                                   size=14, angle=0))
p
```



## 2. Pārbaudīt vai vīrieši un sievietes atšķiras pēc vecuma

```{r medians}
femaleBoxNums <- fivenum(df$Vecums[df$Dzimums == 2])
maleBoxNums <- fivenum(df$Vecums[df$Dzimums == 4])

femaleMd <- femaleBoxNums[3]
femaleQ1 <- femaleBoxNums[2]
femaleQ3 <- femaleBoxNums[4]

maleMd <- maleBoxNums[3]
maleQ1 <- maleBoxNums[2]
maleQ3 <- maleBoxNums[4]
```

Konstatējam, ka sieviešu (Md=`r femaleMd`; 
Q1-Q3: `r femaleQ1`-`r femaleQ3` gadi) 
un vīriešu vecums (Md=`r maleMd`; Q1-Q3: `r maleQ1`-`r maleQ3` gadi) statistiski nozīmīgi neatšķiras (p=0,13).


*Paskaidrot, kāpēc jāizmanto Manna-Vitnija tests.*

**Jautājuma nostādne:** Datu kopā ir divas apakšgrupas 
(piemēram, vīrieši un sievietes), 
vēlamies pārbaudīt hipotēzi, vai kāds kvantitatīvs rādītājs
(piemēram, vecums, augums vai kādas analīzes rezultāts) ir abās grupās vienāds. 

Iespējamas vairākas pieejas, lai uzzinātu atbildi uz šo jautājumu.
Ērtākais gadījums ir tad, ja parametra vērtība 
katras grupas ietvaros ir normāli sadalīta un pašas
grupas ir izvēlētas no populācijas neatkarīgi viena no otras. 
Tādos gadījumos ir labi lietot [Stjūdenta t-testu](https://en.wikipedia.org/wiki/Student%27s_t-test#Independent_two-sample_t-test)

**Piemēri:** 

* Ja salīdzinātu nejauši atlasītu pieaugušu vīriešu un sieviešu 
  garumu centimetros, tad 
  Stjūdenta t-tests varētu noraidīt hipotēzi, ka vidējie garumi 
  abiem dzimumiem ir vienādi. 
* Daudziem citiem raksturlielumiem 
  (ķermeņa temperatūrai) toties neatrastu atšķirību --
  nevarētu noraidīt hipotēzi, ka tie atšķiras.
* Savukārt cilvēku vecumus populācijā mēdz būt neiespējami salīdzināt ar t-testu,
  ja tie nav normāli sadalīti.
* Mūsu datu kopā vīriešu un sieviešu grupas nav normāli sadalītas
  un arī nav zināms, kā notika atlase. 


Manna-Vitnija tests darbojas vispārīgākā gadījumā - 
nav zināms, vai dati ir normāli sadalīti.
Manna-Vitnija tests strādātu arī tad, ja abas grupas **ir**
normāli sadalītas, bet iegūstamie rezultāti nebūs tik spēcīgi kā 
ar t-testu. Piemēram, varētu izrādīties, ka t-tests pamana, ka 
kvantitatīvs parametrs abās grupās
ir atšķirīgs, bet Manna-Vitnija tests joprojām apgalvo, ka nepietiek 
datu, lai pateiktu, ka šis atribūts abās grupās ir atšķirīgs.


**Pieņēmumi Manna-Vitnija testam:**

* Katra no grupām (piemēram, gan vīrieši, gan sievietes) 
  no populācijas jāatlasa nejauši un neatkarīgi. 
* Abās grupās sadalījuma "formai" (distribution shape) 
  jābūt līdzīgai. Tests nedarbosies labi, ja abās grupās 
  jūtami atšķirsies sadalījumu dispersijas (t.i. izkliedes)
  vai tās būs dažādi nošķiebtas (*skewed*)

Pārbaudām pieņēmumus -- zīmējam vecumu histogrammas. 

**Vecumu sadalījums vīriešiem:**

```{r male_ages, echo=FALSE}
df_viriesi = df[df$Dzimums == 4,]

p <- ggplot(data=df_viriesi, aes(Vecums)) + 
  geom_histogram(binwidth = 5, fill="#cccccc", color="black") +
  theme_bw()

p
```

**Vecumu sadalījums sievietēm:**

```{r female_ages, echo=FALSE}
df_sievietes = df[df$Dzimums == 2,]

p <- ggplot(data=df_sievietes, aes(Vecums)) + 
  geom_histogram(binwidth = 5, fill="#cccccc", color="black") +
  theme_bw()

p
```

Šie sadalījumi nav normāli, tādiem nav iespējams piemērot 
Stjūdenta t-testu.

Rēķinām mediānas un IQR: 

```{r age_dist_summary, warning=FALSE, error=FALSE}
group_by(df,Dzimums) %>%
  summarise(
    count = n(),
    median = median(Vecums, na.rm = TRUE),
    IQR = IQR(Vecums, na.rm = TRUE))
```

Kastīšu diagrammas vecuma sadalījumiem pa kvartilēm. 
Sievietēm parametrs Dzimums ir 2, vīriešiem tas ir 4.

```{r age_boxplots, echo=FALSE}
ggboxplot(df, x = "Dzimums", y = "Vecums", 
          color = "Dzimums", palette = c("#FFA500", "#0066FF"),
          ylab = "Vecums", xlab = "Dzimums")

```


Manna-Vitnija tests

```{r mann_whitney}
res <- wilcox.test(Vecums~ Dzimums, 
                   data = df,
                   paired = FALSE)
res
```


Ja p-value ir `r res$p.value`, kas izrādās lielāka par 0.05, 
tad mums nepietiek datu, lai noraidītu nulles hipotēzi 
(par to, ka vīriešu un sieviešu vidējie vecumi ir vienādi). 

Te ir [skaidrojums](https://stats.stackexchange.com/questions/79843/is-the-w-statistic-output-by-wilcox-test-in-r-the-same-as-the-u-statistic), kāpēc 
Manna-Vitnija testu var uzskatīt par 
Vilkoksa testa atsevišķu gadījumu, kurā abas datu punktu grupas
nav saliktas pāros. 

(Ja, teiksim, mērītu atšķirību 
kaut kādu analīžu vidējām vērtībām **tiem pašiem cilvēkiem**
pirms un pēc kādas medicīniskas manipulācijas, tad 
attiecīgie datu punkti -- analīzes tam pašam cilvēkam būtu pa pāriem.
Tas ir cits Vilkoksa testa gadījums.)




## 3. Uzzīmēt Vecums un Tiezīme korelācijas diagrammu un aprēķināt korelāciju

r=0.07234302; p= 0.371. Pīrsona korelācijas koeficienta analīzē 
starp vecumu un T iezīmi statistiski nozīmīgu 
korelāciju nekonstatē (p=0,37).

```{r correlation1}
p <- ggplot(df, aes(x=Vecums, y=Tiezime)) + 
  geom_point() + 
  theme_bw()

p
```


## 4. Uzzīmēt Vecums un TstavoklisPirms korelācijas diagrammu un aprēķināt korelāciju

```{r correlation2}
pearsonR <- cor(df$Vecums, df$TstavoklisPirms, method = c("pearson"))
```

r= `r pearsonR`; p= 0.01291. Pīrsona korelācijas koeficienta analīzē 
starp vecumu un TstavoklisPirms konstatē pozitīvu, 
vāju un statistiski nozīmīgu korelāciju 
(r=0,20; 95% TI: 0,04-0,34; p=0,01).



## 6. Aprēķināt pētījumā iekļauto sieviešu un vīriešu skaitu un procentuālo attiecību

<!--
Sievietes                       Vīrieši 
       88 (56,77%)        67 (43,23%)
-->

```{r results ='asis'}
library(knitr)
femaleCount <- nrow(df[df$Dzimums == 2,])
maleCount <- nrow(df[df$Dzimums == 4,])
femaleProportion <- femaleCount/(femaleCount + maleCount)
maleProportion <- maleCount/(femaleCount + maleCount)
strFemale <- sprintf("%d (%.2f%%)", femaleCount, femaleProportion*100)
strMale <- sprintf("%d (%.2f%%)", maleCount, maleProportion*100)

table6data <- data.frame(Sievietes = c(strFemale), Viriesi = c(strMale))
kable(table6data)
```



